ACORDAO-COMPLETO-2347280

ACÓRDÃO 6591/2019 ATA 26/2019 - PRIMEIRA CÂMARA

VISTOS, relatados e discutidos estes autos de tomada de contas especial instaurada pelo pelo Fundo Nacional de Saúde (FNS) em desfavor dos Srs. Frederico Sampaio Santana e Carlos Alberto Dias dos Santos, secretários municipais de saúde de Barra de São Francisco/ES, no período de 1º/1/2004 a 3/4/2004 e de 4/4/2004 a 31/12/2004.
ACORDAM os ministros do Tribunal de Contas da União, reunidos em sessão da 1ª Câmara, ante as razões expostas pelo relator, em: 
9.1. com fundamento no art. 211 do RI/TCU, considerar iliquidáveis as presentes contas, ordenando o trancamento desta tomada de contas especial;
9.2. dar ciência desta deliberação aos responsáveis;
9.3. encerrar o presente processo e arquivar os autos.

Tomada de contas especial em razão da ausência de documentação comprovando o recebimento de medicamentos no almoxarifado da prefeitura, adquiridos no exercício de 2004 com recursos do SUS, bem como a sua distribuição às unidades de saúde e à população.

Primeira Câmara

Município de Barra de São Francisco/ES.

3. Interessado/Responsáveis:
3.1. Interessado: Fundo Nacional de Saúde - MS (00.530.493/0001-71)
3.2. Responsáveis: Carlos Alberto Dias dos Santos (XXX.763.187-XX); Frederico Sampaio Santana (XXX.166.787-XX).

13.1. Ministros presentes: Benjamin Zymler (na Presidência), Bruno Dantas e Vital do Rêgo.
13.2. Ministro-Substituto presente: Weder de Oliveira (Relator).

WEDER DE OLIVEIRA

Trata-se de tomada de contas especial instaurada pelo Fundo Nacional de Saúde (FNS) em desfavor dos Srs. Frederico Sampaio Santana e Carlos Alberto Dias dos Santos, secretários municipais de saúde de Barra de São Francisco/ES, no período de 1º/1/2004 a 3/4/2004 e de 4/4/2004 a 31/12/2004, respectivamente, em razão da ausência de documentação comprovando o recebimento de medicamentos no almoxarifado da prefeitura, adquiridos no exercício de 2004 com recursos do SUS, bem como a sua distribuição às unidades de saúde e à população.
Transcrevo, a seguir, excerto da instrução de mérito elaborada pela Secex-ES, com os ajustes de forma pertinentes (peça 44) :
"HISTÓRICO
2.	Barra de São Francisco foi selecionado no sorteio público realizado pela Controladoria-Geral da União (CGU) em outubro de 2004 quando foram definidos os municípios onde seriam realizadas fiscalizações da aplicação de recursos públicos federais. Uma das ações de controle decorrente daquele sorteio ocorreu no referido município em novembro de 2004, de forma compartilhada entre a CGU e o Departamento Nacional de Auditoria do SUS (Denasus) , tendo sido constatadas impropriedades e irregularidades (peça 1, p. 5-35) .
3.	Em novembro de 2005, os ex-secretários municipais de saúde foram instados a apresentar justificativas sobre as irregularidades que teriam acarretado prejuízos aos cofres do FNS (peça 1, p. 37-47) .
4.	Em abril de 2006, o Denasus realizou outra auditoria em Barra de São Francisco, em complementação àquela realizada em novembro de 2004 (peça 1, p. 63-87) . A nova fiscalização teve por objetivo comprovar in loco as justificativas apresentadas pelos ex-secretários municipais de saúde. Após a conclusão do trabalho, foram consideradas elididas algumas irregularidades. Por outro lado, as justificativas apresentadas pelos ex-gestores não foram suficientes para afastar a irregularidade relativa ao pagamento de despesas com a aquisição de medicamentos por meio de cheques compensados na conta corrente específica do Programa Assistência Farmacêutica Básica (peça 1, p. 73-79) , uma vez que não foram disponibilizados à equipe de auditoria do Denasus documentos, manuscritos ou gerados a partir de sistemas informatizados, que comprovassem a movimentação física dos medicamentos.
5.	Em abril de 2010, o FNS notificou os ex-secretários municipais de saúde visando à restituição dos valores repassados ao município cuja aplicação não restou comprovada (peça 1, p. 91-101 e 103-109) . Também foi notificada a então secretária municipal de saúde para que, se houvesse interesse, proceder ao pagamento do montante que estava sendo cobrado (peça 1, p. 111-121) . Como não lograram êxito as providências adotadas, esgotando-se portanto as medidas administrativas de âmbito interno do FNS para o ressarcimento dos valores, foi instaurada em 17/5/2010 a presente tomada de contas especial (peça 1, p. 123-125) .
6.	No relatório de tomada de contas especial, foi atribuída aos Srs. Frederico Sampaio Santana e Carlos Alberto Dias dos Santos a reponsabilidade pelos pagamentos a fornecedores de medicamentos ocorridos em suas respectivas gestões sem que houvesse a comprovação do recebimento dos bens no almoxarifado da Prefeitura, tampouco a sua distribuição às unidades de saúde ou à população. Foi então efetuado o registro na conta 'Diversos Responsáveis' em nome do primeiro dos ex-secretários de saúde a importância de R$ 87.376,73, e em nome do segundo gestor municipal a importância de R$ 80.382,97 (peça 1, p. 141-145 c/c 153) .
7.	As importâncias acima citadas foram obtidas mediante a atualização monetária dos seguintes valores históricos dos débitos imputados aos responsáveis, no período das datas de ocorrência até 18/5/2010, com incidência de juros de mora:
7.1. 	Frederico Sampaio Santana (peça 1, p. 151-152) :
a) R$ 28.700,00 - 12/2/2004;
b) R$ 7.600,00 - 22/3/2004;
7.2. 	Carlos Alberto Dias dos Santos (peça 1, p. 147-150) :
a) R$ 9.700,00 - 13/4/2004;
b) R$ 3.200,00 - 17/5/2004;
c) R$ 7.950,00 - 13/7/2004;
d) R$ 6.300,74 - 18/8/2004;
e) R$ 4.500,00 - 16/9/2004;
f) R$ 3.500,00 - 8/10/2004.
8.	A Controladoria-Geral da União (CGU) , por meio do relatório de auditoria, certificado de auditoria e parecer do dirigente do órgão de controle interno (peça 1, p. 157-162) , concluiu pela irregularidade das contas, encontrando-se os responsáveis em débito com a Fazenda Nacional pelas importâncias apuradas.
9.	O Ministro de Estado da Saúde tomou conhecimento do relatório, certificado e parecer da CGU e determinou o encaminhamento do processo de tomada de contas especial ao Tribunal de Contas da União para julgamento (peça 1, p. 163) .
8.	No exame preliminar da presente tomada de contas especial no âmbito do TCU (peça 2) , constatou-se que não foram juntados ao processo os documentos utilizados para a caracterização da ocorrência do prejuízo aos cofres públicos, quais sejam: o extrato da conta corrente específica do Programa de Assistência Farmacêutica Básica; os processos licitatórios para a aquisição dos medicamentos, bem como os contratos deles decorrentes; as notas fiscais emitidas pelas empresas contratadas; as notas de empenho e ordens de pagamento emitidas pelo Município em favor das empresas fornecedoras dos medicamentos; e eventuais documentos que caracterizassem o controle, ou sua inexistência, do recebimento e da distribuição dos bens (peça 2, p. 5) .
9.	Contudo, em vez de encaminhar ao FNS a tomada de contas especial para sua complementação, entendeu-se que, para obter os elementos probatórios, seria mais eficaz diligenciar concomitantemente o Denasus e o município de Barra de São Francisco. Dessa forma, o órgão de auditoria do Ministério da Saúde poderia encaminhar documento que, por alguma razão, não fosse localizado nos arquivos do município, ou vice-versa. 
10.	As diligências foram então promovidas pela Secex-ES (peças 5 e 6) . O município não apresentou todos os documentos solicitados: alguns deles não foram localizados porque estavam em arquivos que foram inundados ou em computadores que foram danificados pelas águas da enchente que afetou o município em dezembro de 2013. Para confirmar esse fato, o prefeito apresentou, juntamente com documentos encaminhados, o boletim de ocorrência feito a partir da declaração do atual secretário municipal de saúde de que, em decorrência da enchente, foram totalmente destruídos documentos, vacinas e medicamentos, equipamentos médicos e odontológicos (peça 18, p. 5) . Também foi encaminhado o decreto municipal em que foi declarado o estado de calamidade pública das áreas afetadas pela inundação (peça 18, p. 12-15) , bem como fotos revelando a situação em que ficaram os móveis e equipamentos de órgãos municipais depois que baixaram os níveis da água dos rios que cortam o município (peça 18, p. 9-11) .
11.	Em atendimento à diligência, o Denasus, por sua vez, encaminhou o extrato da conta corrente específica do Programa de Assistência Farmacêutica Básica, referente ao período de janeiro a outubro de 2004 (peça 16, p. 5 e 9-39) , processos administrativos relativos às licitações realizadas para a aquisição dos medicamentos (peça 15, p. 15-50; peça 16, p. 42-85) , notas de empenho e ordens de pagamentos emitidas em favor das empresas vencedoras dos certames (peça 14, p. 5, 7, 12-13, 18; peça 15, p. 54, 58-59, 64-65, 70) e notas fiscais emitidas pelas empresas vencedoras dos certames (peça 14, p. 4, 8, 15-17, 21-23; peça 15, p. 53, 57, 68) .
12.	Portanto, as diligências realizadas não lograram êxito completo porque não se fizeram presentes nos autos elementos comprovando a entrada dos medicamentos no almoxarifado ou na (s) unidade (s) de dispensação do município e sua distribuição às unidades de saúde ou à população. Por outro lado, com base nos documentos encaminhados, foi possível estabelecer a relação entre os cheques compensados na conta corrente específica do Programa de Assistência Farmacêutica Básica e os pagamentos efetuados às empresas vencedoras dos certames realizados pelo município para a aquisição de medicamentos (peça 24, p. 3) . Foi então proposta a realização da citação dos responsáveis.
EXAME TÉCNICO
13.	Em cumprimento ao Despacho do Secretário da Secex/ES (peça 26) , foi promovida a citação dos Srs. Frederico Sampaio Santana e Carlos Alberto Dias dos Santos, mediante os Ofícios TCU/SECEX-ES 705/2014 e 0807/2014 (peças 27 e 35) , datados de 9/6/2014 e 7/7/2014, respectivamente.
14.	Os responsáveis tomaram ciência dos ofícios que lhes foram remetidos, conforme documentos constantes das peças 29 e 36, tendo apresentado, tempestivamente, suas alegações de defesa, conforme documentação integrante das peças 31, 32 e 37. 
15.	Os ex-secretários de saúde foram ouvidos em razão da ausência de documentação comprovando o recebimento de medicamentos no almoxarifado da Prefeitura, adquiridos no exercício de 2004 com recursos do SUS, bem como a sua distribuição às unidades de saúde e à população.
16.	O Sr. Carlos Alberto Dias dos Santos apresentou arrazoado cujo teor assemelha-se muito às justificativas encaminhadas pelo outro responsável, razão pela qual foram sintetizadas conjuntamente.
17.	Alegações de defesa
17.1.	Os responsáveis informaram que os documentos comprobatórios que serviriam de base de sua defesa foram totalmente destruídos pela enchente ocorrida no mês de dezembro de 2013, prejudicando o seu direito ao contraditório e ampla defesa.
17.2.	Acrescentaram ainda que, à época da auditoria realizada pelo Denasus em abril de 2006, apresentaram justificativa para a não comprovação da entrada dos medicamentos no almoxarifado e sua distribuição às unidades de saúde juntando cópia do boletim de extravio de receitas médicas que restaram de enchente, ocorrida em 2004, que destruiu documentos do arquivo da secretaria municipal de saúde (peça 32, p. 14-16) . Assim, foi apresentado aos auditores do Denasus o restante dos documentos que subsistiu à dita catástrofe. Portanto, para os responsáveis, foi comprovado naquela fiscalização, ainda que por amostragem, a correta aplicação dos recursos repassados para a aquisição dos medicamentos.
17.3.	Os responsáveis alegaram também que existem outros aspectos que devem ser levados em consideração no exame das presentes contas, quais sejam, a sua conduta, a comprovação dos demais fatos apontados na referida auditoria, o alcance da finalidade pública e a sua boa-fé. 
17.4.	Os responsáveis concluíram a defesa alegando que não concorreram para o desaparecimento dos documentos, devendo as contas serem julgadas regulares. Caso o TCU pretenda que os valores objeto da citação sejam restituídos aos cofres do FNS, a cobrança deve ser feita exclusivamente de quem deles se beneficiou - o município de Barra de São Francisco.
18.	Exame das alegações de defesa
18.1.	As alegações de defesa dos responsáveis centram-se principalmente na tese de que os documentos que afastariam as irregularidades a eles imputadas perderam-se nas enchentes que afetaram o município, não sendo mais possível comprovar a entrada dos medicamentos no almoxarifado e sua distribuição à população.
18.2.	Vale lembrar que, quando instados a apresentar justificativas sobre a irregularidades verificadas na primeira auditoria realizada pelo Denasus em 2004, o Sr. Frederico Sampaio Santana informou que (peça 1, p. 53, 55) :
Já em relação à distribuição destes medicamentos a própria auditoria comprovou em suas fls. 11, que os referidos medicamentos foram entregues à população mediante apresentação de receita médica e as mesmas foram devidamente arquivadas, onde através do Anexo IV foram selecionadas algumas cópias das mesmas para comprovar a entrega dos medicamentos à população, vale informar que para efeito de comprovação foram selecionadas somente uma parcela das cópias das receitas, pois se fossem enviadas todas as cópias tornaria inviável a remessa das mesmas. Convém esclarecer que o interesse público, que se manifesta na efetiva entrega de medicamentos à população de modo universal, foi alcançado, não havendo desvio ou abuso no cumprimento de tal mister.
18.3.	As justificativas apresentadas pelo Sr. Carlos Alberto Dias dos Santos não constam do presente processo (peça 2, p. 3, item 5) . Entretanto, acredita-se que esse responsável tenha apresentado arrazoado de teor semelhante ao do gestor que o antecedeu.
18.4	Portanto, àquela época, foi encaminhada ao Denasus uma amostra das cópias das receitas médicas contendo a prescrição dos medicamentos adquiridos com os recursos do Programa de Assistência Farmacêutica Básica.
18.5	Na segunda fiscalização realizada pelo Denasus em 2006, cujo objetivo era a verificação in loco das justificativas dos ex-secretários de saúde, deixaram de ser apresentados os documentos que comprovariam a distribuição dos medicamentos. Os responsáveis alegaram que foram destruídos pelas águas das enchentes vários documentos, inclusive receitas médicas, sendo que as remanescentes foram extraviadas.
18.6	Ressalte-se que Barra de São Francisco é cortado por um rio (peça 38) cujas águas, em época de chuvas fortes e contínuas, acaba inundando a cidade. Em dezembro de 2013, este e outros municípios do Espírito Santo sofreram com as enchentes, fato que foi amplamente divulgado pela imprensa escrita e falada (peça 39) . Além disso, da internet foram colhidas notícias de que, em outros anos, o município foi atingido por enchentes (peças 40, 41 e 43) . Assim, a cidade de Barra de São Francisco sofreu com as enchentes nos anos de 2004, conforme relatado pelos responsáveis (peça 32, p. 14-16) , 2006 (peça 41, p. 45 e 47) , 2009 (peças 41, p. 47, e 43) , 2010 e 2011 (peça 41, p. 47) .
18.7	Portanto, não apenas a enchente de dezembro de 2013 mas também outras ocorridas em anos da década passada atingiram o município, causando perdas materiais e mortes. Considera-se então perfeitamente factível que tenham sido destruídos pelas águas das enchentes os documentos hábeis à comprovação pelos responsáveis da entrada dos medicamentos no almoxarifado da prefeitura e sua distribuição à população.
18.8	Entretanto, entende-se que não deve prosperar a tese dos responsáveis de o TCU julgar regular as contas. Ainda que tenha sido apontado indício de que os medicamentos adquiridos tenham sido distribuídos à população, pois, conforme constou das justificativas dos responsáveis apresentadas ao Denasus, foi encaminhada ao órgão de auditoria do Ministério da Saúde pelo menos uma amostra das receitas médicas com a prescrição dos medicamentos adquiridos com os recursos do Programa Farmácia Básica, está-se diante de caso de força maior, o que torna inviável o estabelecimento do nexo de causalidade entre as despesas incorridas e o alcance dos objetivos do Programa.
CONCLUSÃO
19.	A partir do atendimento à diligência pelo município (peças 6 c/c 18-20) , já se vislumbrava, em certa medida, o comprometimento do exercício do direito à ampla defesa dos responsáveis haja vista a destruição de documentos nos arquivos da secretaria municipal de saúde pela enchente que afetou Barra de São Francisco em dezembro de 2013. Mesmo assim, em reverência ao princípio do contraditório, os responsáveis foram chamados aos autos para apresentar sua defesa.
20.	Com as justificativas apresentadas, foram trazidos à presente prestação de contas informações de ocorrência de enchente que atingiu o município antes da realização da segunda auditoria pelo Denasus, em abril de 2006. Com esse desastre, teriam sido destruídos pelas águas das enchentes vários documentos, inclusive receitas médicas. Foi a falta dessa documentação que levou o Denasus, na segunda auditoria, a responsabilizar os ex-secretários de saúde pela despesa incorrida com a aquisição de medicamentos, que, no entanto, conseguiram afastar todas as outras irregularidades apontadas pelo órgão de auditoria do Ministério da Saúde (peça 2, p. 3, item 6) .
21.	Assim, não se fizeram presentes nos autos qualquer evidência que comprovasse, pelo menos em parte, a distribuição dos medicamentos à população. Nem mesmo o Denasus apresentou à Secex/ES, em atendimento à diligência realizada, a amostra das receitas médicas com a prescrição dos medicamentos adquiridos com os recursos do Programa Farmácia Básica, que teria sido encaminhada ao Denasus por um dos responsáveis antes da realização da segunda auditoria para afastar a irregularidade apontada (peça 1, p. 53 e 55) .
22.	Vale lembrar que o município sofreu com inundações no período de 2006 a 2013, sendo que, com relação à última enchente, foi apresentado boletim de ocorrência dando conta da destruição na secretaria municipal de saúde de arquivos, documentos, fichas de atendimentos, vacinas, medicamentos equipamentos e móveis. 
23.	Dessa forma, os responsáveis não têm, pois, condições de comprovar, nessa instância, a aplicação dos recursos do Programa Farmácia Básica ante a existência de fatos alheios à vontade deles. Entende-se que se está diante de caso de força maior, tornando-se impossível o julgamento de mérito desta tomada de contas especial. Essa situação resulta, então, em proposta de considerar iliquidáveis as presentes contas.
BENEFÍCIOS DAS AÇÕES DE CONTROLE EXTERNO
24.	Entre os benefícios do exame deste processo, pode-se mencionar a expectativa de controle.
PROPOSTA DE ENCAMINHAMENTO
25.	Ante o exposto, somos pelo encaminhamento da presente tomada de contas especial ao Ministério Público junto ao TCU para os fins previstos no art. 81, inciso II, da Lei 8.443/1992 e, posteriormente, ao Gabinete do Exmo. Sr. Ministro-Relator WEDER DE OLIVEIRA propondo, com fundamento nos artigos 20 e 21, da Lei 8.443/1992, considerar iliquidáveis as presentes contas e ordenar o seu trancamento e consequente arquivamento do processo."
O MP/TCU, representado pelo procurador-geral Paulo Soares Bugarin, discordou da proposta formulada pela Secex-ES, tendo proposto julgamento pela irregularidade das contas, condenação em débito e aplicação da multa prevista no art. 57 da Lei 8.443/1992, nos seguintes termos (peça 47) :
"9.	Preliminarmente, percebo que a irregularidade apurada no vertente processo - qual seja, a omissão em comprovar o recebimento e distribuição de medicamentos - remonta a novembro de 2004, ocasião em que o Município de Barra do São Francisco/ES submeteu-se à fiscalização conjunta pela CGU e pelo Denasus. 
10.	Dessa forma, tivessem os então secretários de saúde provido tempestivamente os documentos previstos na legislação, desincumbindo-se a contento do dever legal de prestar contas, não se teriam exposto aos desdobramentos da presente tomada de contas especial. Contudo, ao se constituírem em mora, assumiram o risco de que eventos adversos - tais como os transbordamentos de 2013 alegados pelos defendentes - viessem a prejudicar, na prática, seu direito de defesa.
11.	Tal é o entendimento esposado pelo Tribunal em casos análogos a este (inclusive referentes a inundações) , conforme resume a Ementa lavrada pelo Exmo. Sr. Ministro Augusto Nardes para o Acórdão 9570/2015-TCU-Segunda Câmara:
	'3. A não apresentação de prestação de contas no prazo estabelecido pelo concedente impõe ao agente público, atuando em nome do convenente, os efeitos decorrentes da impossibilidade no cumprimento dessa obrigação de fazer, ainda que causada por evento fortuito ou de força maior, salvo se justificado, com a devida carga probatória, o atraso ou a própria isenção de culpa pela mora.'
12.	O argumento encontra-se mais precisamente exposto no Voto condutor da mesma deliberação acima mencionada: 
	'O período de prestação de contas (...) foi - exceto por um dia - anterior ao início das chuvas que castigaram o município (30/7/2000) , de modo que a obrigação imposta ao responsável já havia sido descumprida na origem, quando da apresentação extemporânea da prestação de contas, dois anos depois do término do prazo determinado pelo concedente. Ao assim agir, o agente público municipal, já em mora com a União, assumiu os riscos decorrentes do inadimplemento da prestação originária (dever constitucional de prestar contas no prazo preestabelecido) .'
13.	A meu sentir, portanto, as alegações de defesa não merecem acolhida por parte desta Corte."
Esse processo foi apreciado no Acórdão 3681/2016-TCU-Primeira Câmara abaixo transcrito:
"9.1. rejeitar as alegações de defesa dos Srs. Carlos Alberto Dias dos Santos e Frederico Sampaio Santana; 
9.2. julgar irregulares as contas do Sr. Frederico Sampaio Santana, com fundamento nos arts. 1°, I, e 16, III, 'b', 'c' e § 2º, da Lei 8.443/1992, c/c os arts. 19 e 23, III, da mesma Lei e com arts. 1º, I, 209, II e III, e §5º, 210 e 214, III, do RI/TCU e condená-lo ao pagamento das quantias a seguir especificadas, com a fixação do prazo de quinze dias, a contar das notificações, para que comprove, perante este Tribunal (art. 214, III, 'a', do RI/TCU) , o recolhimento da dívida aos cofres do Fundo Nacional de Saúde, atualizada monetariamente e acrescida dos juros de mora, calculados a partir da data discriminada até a data do recolhimento, na forma prevista na legislação em vigor:
 (...) 
9.3. julgar irregulares as contas do Sr. Carlos Alberto Dias dos Santos, com fundamento nos arts. 1°, I, e 16, III, 'b', 'c' e § 2º, da Lei 8.443/1992, c/c os arts. 19 e 23, III, da mesma Lei, e com arts. 1º, I, 209, II e III, e §5º, 210 e 214, III, do RI/TCU e condená-lo ao pagamento das quantias a seguir especificadas, com a fixação do prazo de quinze dias, a contar das notificações, para que comprove, perante este Tribunal (art. 214, III, 'a', do RI/TCU) , o recolhimento da dívida aos cofres do Fundo Nacional de Saúde, atualizada monetariamente e acrescida dos juros de mora, calculados a partir da data discriminada até a data do recolhimento, na forma prevista na legislação em vigor:
 (...) 
9.4. aplicar aos Srs. Carlos Alberto Dias dos Santos e Frederico Sampaio Santana, individualmente, a multa prevista no art. 57 da Lei 8.443/1992 c/c o art. 267 do RI/TCU, no valor de R$ 6.000,00 (seis mil reais) , com a fixação do prazo de quinze dias, a contar das notificações, para que comprovem, perante este Tribunal (art. 214, III, 'a', do RI/TCU) , o recolhimento das dívidas aos cofres do Tesouro Nacional, atualizadas monetariamente desde a data do presente acórdão até a dos efetivos recolhimentos, se forem pagas após o vencimento, na forma da legislação em vigor;
9.5. autorizar, desde logo, nos termos do art. 28, II, da Lei 8.443/1992, a cobrança judicial das dívidas;
9.6. encaminhar cópia desta deliberação à Procuradoria da República no Estado do Espírito Santo, em cumprimento ao disposto no art. 16, § 3º, da Lei 8.443/1992 c/c o § 7º do art. 209 do RI/TCU."
Esse acórdão foi tornado insubsistente pelo Acórdão 13394/2018-TCU-Primeira Câmara, no qual foi conhecido e provido recurso de reconsideração interposto por Frederico Sampaio Santana, por não ter constado o seu nome e número de inscrição na OAB da pauta de julgamento (peças 88-90) .
 É o relatório.

8.1. Julianna Vieira dos Santos (18320/OAB-ES), representando Carlos Alberto Dias dos Santos.  
8.2. Frederico Sampaio Santana (12826/OAB-ES), representando Frederico Sampaio Santana.

Subprocurador-Geral Paulo Soares Bugarin.

TOMADA DE CONTAS ESPECIAL. FUNDO NACIONAL DE SAÚDE. NÃO COMPROVAÇÃO DO RECEBIMENTO DOS MEDICAMENTOS. CITAÇÃO. NÃO ACOLHIMENTO DAS ALEGAÇÕES DE DEFESA. CONTAS ILIQUIDÁVEIS. COMUNICAÇÕES.

TOMADA DE CONTAS ESPECIAL (TCE)

Secretaria de Controle Externo de Tomada de Contas Especial (Secex-TCE).

Trata-se de tomada de contas especial instaurada pelo Fundo Nacional de Saúde (FNS) em desfavor dos Srs. Frederico Sampaio Santana e Carlos Alberto Dias dos Santos, secretários municipais de Saúde do município de Barra de São Francisco/ES, no período de 1º/1/2004 a 3/4/2004 e de 4/4/2004 a 31/12/2004, respectivamente, em razão da ausência de documentação comprovando o recebimento de medicamentos no almoxarifado da prefeitura, adquiridos no exercício de 2004 com recursos do SUS, bem como a sua distribuição às unidades de saúde e à população.
A irregularidade foi inicialmente apontada no relatório de auditoria 2453/2004, decorrente de fiscalização realizada em novembro de 2004 pela Controladoria-Geral da União (CGU) e pelo Departamento Nacional de Auditoria do Sistema Único de Saúde (Denasus) .
A análise da manifestação do auditado em relação às glosas identificadas concluiu pela inconsistência das justificativas apresentadas. Em vista disso, em 2006 foi realizada nova auditoria pelo Denasus, na qual se concluiu que as justificativas apresentadas pelos ex-gestores não foram suficientes para afastar a irregularidade.
No âmbito desta Corte de Contas, os responsáveis foram regularmente citados nos seguintes termos (peças 27 e 28) :
"O débito é decorrente de não ter recebido, armazenado e distribuído adequadamente os medicamentos adquiridos com recursos do SUS para o Programa de Assistência Farmacêutica Básica no período em que era gestor municipal de saúde, resultando na não comprovação do recebimento desses medicamentos no almoxarifado da Prefeitura, bem como de sua distribuição às unidades de saúde e à população, com infração à diretriz estabelecida na Política Nacional de Medicamentos, aprovada pela Portaria GM/MS 3.916/1998."
Em suas alegações de defesa, os responsáveis sustentaram, essencialmente, que os documentos que comprovariam a entrada dos medicamentos no almoxarifado da prefeitura e sua distribuição teriam sido destruídos por diversas enchentes ocorridas entre 2004 e 2013, o que prejudicaria o direito ao contraditório e à ampla defesa (peças 31, 32 e 37) .
Em vista disso, a Secex/ES concluiu que seria "perfeitamente factível que tenham sido destruídos pelas águas das enchentes os documentos hábeis à comprovação pelos responsáveis da entrada dos medicamentos no almoxarifado da prefeitura e sua distribuição à população" (peça 44, p. 5) , tendo proposto, por conseguinte, que as contas dos responsáveis fossem julgadas iliquidáveis.
O MP/TCU discordou da proposta formulada pela Secex-ES, propondo o julgamento pela irregularidade das contas, condenação em débito e aplicação da multa prevista no art. 57 da Lei 8.443/1992.
Consignou em seu despacho regimental que a irregularidade apurada no presente caso remonta a novembro de 2004, tendo sido, à época submetida a fiscalização conjunta pela CGU e pelo Denasus, de forma que os responsáveis tiveram oportunidade de providenciar tempestivamente os documentos previstos na legislação e que, ao não assim proceder, assumiram o risco de que eventos adversos, tais como a enchente ocorrida quase uma década depois, viessem a prejudicar, na prática, o exercício do contraditório. Citou como precedente o Acórdão 9570/2015-TCU-Segunda Câmara.
II
Este processo foi apreciado pelo Acórdão 3681/2016-TCU-Primeira Câmara, no qual os responsáveis tiveram suas contas julgadas irregulares, foram condenados em débito e multa. Aquele acórdão foi tornado insubsistente pelo Acórdão 13394/2018-TCU-Primeira Câmara, no qual foi conhecido e provido recurso de reconsideração interposto por Frederico Sampaio Santana, por não ter o seu nome e número de inscrição na OAB constado da pauta de julgamento (peças 88-90) .
III
Ante esclarecimentos adicionais trazidos por um dos responsáveis em audiência em meu gabinete, nova análise da documentação juntada aos autos foi realizada, assim como examinados outros elementos e informações até então não considerados.
No âmbito deste Tribunal, os responsáveis foram citados por "não ter recebido, armazenado e distribuído adequadamente os medicamentos adquiridos com recursos do SUS para o Programa de Assistência Farmacêutica Básica no período em que era gestor municipal de saúde".
Ou seja, o débito decorreria não do fato de os responsáveis não terem recebido, não terem armazenado e não terem distribuído os medicamentos, mas do fato de não terem cumprido essas etapas adequadamente.
Não há, portanto, a partir dos elementos juntados aos autos, como concluir, com o rigor que o caso requer, que os medicamentos tenham sido pagos e não tenham sido entregues, ou que, se foram entregues, não foram distribuídos. 
A documentação juntada aos autos indica, de fato, grande nível de desorganização e informalidade na gestão municipal de saúde no que concerne ao controle e à distribuição de medicamentos no município à época.
Nesse sentido, excerto do relatório de fiscalização 291 elaborado pela Controladoria-Geral da União (CGU) no âmbito do 13º sorteio do projeto de fiscalização a partir de sorteios públicos (peça 1, p. 25) :
"A farmácia central armazena e distribui os medicamentos produzidos na farmácia de manipulação e recebidos do Ministério da Saúde (programa Hiperdia) . Os medicamentos são armazenadados em prateleiras e não existe ficha de controle de movimentação.
Os medicamentos produzidos pela farmácia de manipulação são encaminhados para a farmácia central e então distribuídos para os postos da zona rural ou entregues diretamente para os beneficiários da zona urbana. Não foram identificados controles de remessa de medicamentos da farmácia de manipulação para a farmácia central no período analisado.
Constatou-se, ainda, na verificação dos controles internos relativos aos medicamentos da farmácia básica, que:
- Nas notas fiscais que constam nos processos de pagamento, há atestado de recebimento dos medicamentos aposto por meio de carimbo e assinado por servidor da Prefeitura. A declaração constante· dos atestados informa que o material foi conferido e recebido no almoxarifado rnunicipal no município. Os materiais adquiridos são recebidos diretamente nos setores onde serão utilizados.
- Não há registro de entrada e saída na farmácia básica dos medicamentos constantes nas notas fiscais emitidas pelas empresas vencedoras dos processos licitatórios na modalidade convite 10/2004 e n° 67/2004 e por dispensa de licitação. 
- Em esclarecimento e questionamento acerca dos procedimentos de entrega dos medicamentos aos beneficiários e dos registros de entrada e saída nas unidades de saúde, a Secretaria Municipal de Saúde informou que 'Alguns medicamentos foram entregues a população mediante apresentação de receita médica (as receitas foram devidamente arquivadas) , outros foram distribuídos às unidades de saúde do município e as mesmas não fizeram controle de entrada e saída dos remédios e alguns infelizmente foram entregues a população mediante apresentação da receita médica sendo que as mesmas não foram recolhidas pelos funcionários da Farmácia Básica Municipal.'
Identificou-se, ainda, que os produtos controlados não estão guardados em local exclusivo para este fim (armário com chave) , e que não há qualquer controle de sua movimentação, conforme determina a PT/SAS/MS 344/98."
Na mesma linha, informações constantes do relatório complementar de auditoria 2453 elaborado pelo Sistema de Auditoria (Sisaud) do Departamento Nacional de Auditoria do SUS (Denasus) , também no sentido de que haveria problemas no recebimento, armazenamento e distribuição de medicamentos, sem, no entanto, permitir concluir que tais etapas não foram realizadas:
"As Notas fiscais foram atestadas ora pelo servidor Ozório Luzitano Cavalcante Coordenador do Almoxarifado e Patrimônio à época - atualmente não presta serviço ao município, ora pela servidora Joana D'arc AlvesYilela - Diretora do Departamento de Compras.
Não foram apresentados documentos manuais ou informatizados como fichas de entrada/saída, guias de remessas, notas de suprimento e requisições que comprovem a movimentação física dos medicamentos, conforme determinado na lN SEDAP 205 de 8/4/1998 da Secretaria de Administração Pública.
Confrontando as Notas Fiscais atestadas com as anotações apontadas em um livro encontrado na Unidade de Dispensação, que continha o nome do medicamento e a quantidade dispensada por data, não houve conformidade. " (peça 1, p. 75) 
'A análise do quadro mostra que há fortes indícios que os medicamentos relacionados na nota fiscal 3272 não foram dispensados pela unidade de dispensação, mas é possível que tenham sido distribuídos/dispensados extra-oficialmente. Este fato foi constatado nas demais notas fiscais apresentadas. 
 (...) 
Como prova da dispensação dos medicamentos foram apresentadas cópias dos receituários com datas do período auditado. A equipe de auditoria solicitou os receituários originais como prova da autenticidade dos documentos, o que não foi apresentado. Como justificativa forneceram o Boletim de Extravio de Documento 58/06 emitido pela Polícia Civil, tendo como notificante o Sr. João Batista Assunção que desempenha suas funções no setor de arquivo. Relatou que uma enchente ocorrida em 2004 teria danificado documentos depositados no setor de arquivo da Secretaria de Saúde, inclusive várias receitas. O restante dessas receitas foi extraviado, de acordo com o Boletim. Vale ressaltar que por ocasião da primeira auditoria em novembro de 2004, não foram apresentadas à equipe, os receituários originais e as cópias. Como justificativa à glosa emitida, os Gestores da época disponibilizaram como defesa as cópias dos receituários, recebidos pela equipe em fevereiro de 2006. 
Ainda na tentativa de comprovar a autenticidade das cópias dos receituários, confrontamos os receituários com os prontuários dos pacientes, por amostragem - 41 prontuários e cópias de receitas equivalentes. Da análise, não constatamos em nenhuma delas, a coincidência entre a data da emissão das receitas com as datas das consultas anotadas nos prontuários.
O atesto do recebimento dos medicamentos nas Notas Fiscais, não comprova o fluxo desde o recebimento até a dispensação aos usuários. As receitas originais não foram apresentadas e as cópias não condizem com os prontuários, o que torna as provas inconsistentes. A inexistência de controles internos impede a comprovação da entrada física dos medicamentos no almoxarifado, sua distribuição e dispensação, em desacordo com as Portarias MS/GM nº 3916/98 e MS/GM 176/99." (peça 1, p. 77-79) 
De fato, as circunstâncias reportadas nos autos revelam que havia, à época dos fatos, sérias deficiências no controle da aquisição, armazenamento e distribuição de medicamentos, não havendo registro, contudo, de que tenha havido desabastecimento ou que os medicamentos tenham sido destinados a outros fins.
Nesse contexto, não há elementos aptos a fundamentar, de maneira cabal, a imputação de débito e de multa aos gestores envolvidos, uma vez que há indícios, tais como prontuários e receituários mencionados no relatório do Denasus, de que os medicamentos teriam sido recebidos e distribuídos, ainda que sem controle adequado.
Acompanho, ainda, as conclusões da então Secretaria de Controle Externo no Estado do Espírito Santo (Secex-ES) , de que as inundações que assolaram o município podem ter comprometido o direito de defesa dos gestores (peça 44) :
"19. A partir do atendimento à diligência pelo município (peças 6 c/c 18-20) , já se vislumbrava, em certa medida, o comprometimento do exercício do direito à ampla defesa dos responsáveis haja vista a destruição de documentos nos arquivos da secretaria municipal de saúde pela enchente que afetou Barra de São Francisco em dezembro de 2013. Mesmo assim, em reverência ao princípio do contraditório, os responsáveis foram chamados aos autos para apresentar sua defesa. 
20. Com as justificativas apresentadas, foram trazidos à presente prestação de contas informações de ocorrência de enchente que atingiu o município antes da realização da segunda auditoria pelo Denasus, em abril de 2006. Com esse desastre, teriam sido destruídos pelas águas das enchentes vários documentos, inclusive receitas médicas. Foi a falta dessa documentação que levou o Denasus, na segunda auditoria, a responsabilizar os ex-secretários de saúde pela despesa incorrida com a aquisição de medicamentos, que, no entanto, conseguiram afastar todas as outras irregularidades apontadas pelo órgão de auditoria do Ministério da Saúde (peça 2, p. 3, item 6) . 
 (...) 
22. Vale lembrar que o município sofreu com inundações no período de 2006 a 2013, sendo que, com relação à última enchente, foi apresentado boletim de ocorrência dando conta da destruição na secretaria municipal de saúde de arquivos, documentos, fichas de atendimentos, vacinas, medicamentos equipamentos e móveis.  
23. Dessa forma, os responsáveis não têm, pois, condições de comprovar, nessa instância, a aplicação dos recursos do Programa Farmácia Básica ante a existência de fatos alheios à vontade deles. Entende-se que se está diante de caso de força maior, tornando-se impossível o julgamento de mérito desta tomada de contas especial. Essa situação resulta, então, em proposta de considerar iliquidáveis as presentes contas. "
Outro aspecto que deve ser destacado diz respeito à organização da Secretaria Municipal de Saúde, disposta na Lei Municipal 020/1991, que atribui à Seção de Assistência Médica, Laboratorial e Farmacêutica, dentre outras competências:
"§3º - À Seção de Assistência Médica, Laboratorial e Farmacêutica compete:
 (...) 
d) supervisionar e fiscalizar o sistema de controle e distribuição de medicamentos básicos, pelo serviço de saúde; "
Assim, por expressa disposição de legislação municipal, não incumbe diretamente ao secretário municipal de Saúde supervisionar e fiscalizar o sistema de controle e distribuição de medicamentos, mas ao titular desse órgão.
O gestor, a quem a legislação e a jurisprudência desta Corte de Contas atribuem responsabilidade pela comprovação da boa e regular aplicação dos recursos federais não se confunde, necessariamente, com o titular do órgão, mas se refere àquele que detém a competência legal para administrar e gerir os recursos.
Assim, no caso concreto, a competência para supervisionar e fiscalizar o sistema de controle e distribuição de medicamentos recairiam, primariamente, sobre o então titular da Seção de Assistência Médica, Laboratorial e Farmacêutica, ante expressa disposição legislativa municipal nesse sentido.
Observo que o referido responsável ainda não foi citado e já transcorreram mais de dez anos a partir da data de ocorrência do dano, hipótese de dispensa de instauração de TCE, nos termos do art. 6º, II, da IN TCU 76/2016.
Diante do exposto, manifesto-me pela aprovação do acórdão que ora submeto à apreciação deste Colegiado. 
TCU, Sala das Sessões Ministro Luciano Brandão Alves de Souza, em 30 de julho de 2019.
Weder de Oliveira
Relator